【裁判字號】    92,上訴,127
【裁判日期】    920813
【裁判案由】    殺人等
【裁判全文】
臺灣高等法院花蓮分院刑事判決                    九十二年度上訴字第一二七號
    上   訴   人  臺灣臺東地方法院檢察署檢察官
    上訴人即被告  乙○○
    選  任辯護人  甲○○律師
    上訴人即被告  丁○○
    選  任辯護人  吳信伍律師
    上訴人即被告  丙○○
    選  任辯護人  李百峰律師
右上訴人因被告殺人等案件，不服臺灣台東地方法院九十年度重訴字第一一號中華民
國九十二年四月十七日第一審判決（起訴案號：臺灣台東地方法院檢察署九十年度偵
字第一六八六號、一九六五號；併案案號：九十年度偵字第二二一二），提起上訴，
本院判決如左：
    主  文
原判決關於丙○○部分撤銷。
丙○○殺人，處有期徒刑伍年。
其他上訴駁回。
乙○○、丁○○均緩刑肆年。
    事  實
一乙○○與詹武勇係同在臺東縣成功鎮三仙台風景區擺攤販售商品之業者，雙方於民
  國（下同）九十年九月九日上午十時許，在該風景區內因經營生意問題發生口角，
  進而發生肢體衝突（未成傷），詹武勇隨即離開三仙台返回臺東縣成功鎮○○路一
  ○一之一號丙○○住處躲避。乙○○竟再夥同丁○○、董坤雄、戊○○及庚○○於
  當日上午十一時許，分乘二輛汽車（乙○○、董坤雄、戊○○乘坐丁○○所駕駛之
  ＷＶ─九三三七號自小客車；庚○○則另駕駛Ｕ７─九四○二廂型車）至上開丙○○前述住處理論，乙○○等人到達丙○○住處後，乙○○、丁○○、董坤雄先行下
  車走至門口大聲叫喊要詹武勇出來時，因見詹武勇拿起木棍一支（詹武勇隨即為其
  妻許麗蘭拉回房內），乙○○、丁○○、董坤雄即返回前開自小客車，與戊○○各
  自由後車廂內取出預置之木棍，基於傷害之犯意聯絡，與兩手分持刀、棍自房內衝
  出之丙○○發生鬥毆，庚○○亦基於傷害丙○○之犯意聯絡，在旁揚言要抄車牌及
  回去拿槍等語助勢。丙○○因乙○○糾眾上門滋事，心中甚感憤慨，且因其在雙方
  打鬥過程中遭乙○○等人毆打而受有左前臂（起訴書誤載為右前臂）、右頰部挫擦
  傷、右鎖骨下方挫擦傷瘀血等傷害（丙○○持刀傷害丁○○成傷部分，因未經丁○○提出告訴而未經檢察官起訴），竟一時情緒失控而萌殺人之犯意，持刀由上往下
  砍殺董坤雄之右胸部要害，致董坤雄受有胸部右側刀刺傷（傷口長達十七公分）、
  右肺刺傷等傷害，乙○○、丁○○等人見狀雖立即將董坤雄載往行政院衛生署臺東
  醫院急救，惟董坤雄仍因被傷及右肺臟導致出血性休克而於同年九月九日下午十一
  時許不治死亡。嗣警方接獲報案後，在現場扣得丙○○所有之木棍一支及乙○○等
  人所有之木棍五支。
二案經丙○○訴由臺東縣警察局成功分局報告及董坤雄之母己○○、丁○○訴由臺灣
  臺東地方法院檢察署檢察官偵查起訴。
    理  由
壹、原判決撤銷部分：
  一被告丙○○被訴殺人部分：
    (一)引用原審判決之理由及證據（除後述二所指摘原審量刑不當部分外）。
    (二)查被告丙○○於發現被告乙○○欲率眾前來家中滋事時，已即時報請警方協助
      ，被告乙○○等人係在警察離去後，又再上門滋事等情，已經臺東縣警察局成
      功分局寧埔派出所警員王心龍於原審調查時到庭證述屬實（見原審卷第二八一
      頁），被告丙○○於報警後仍未能阻止被告乙○○等人前來家中滋事，乃至於
      隻身與被告乙○○、丁○○、董坤雄、戊○○、庚○○等多人周旋對抗，其心
      存憤懣，實可想見，其行為雖與正當防衛之要件不合（原審已經就此詳為論述
      ─見原判決理由欄一(四)至(七)之記載），惟其於激憤之餘，一時情緒失控而起意
      殺人，其犯罪之情狀在客觀上實足以引起一般人之同情，本院認量處最低刑仍
      嫌過重，爰依刑法第五十九條之規定減輕其刑。原審對被告丙○○論罪科刑，
      固非無見，惟未及斟酌被告丙○○事後已經與被害人家屬達成和解，足見其犯
      罪後尚有悔意，且未審酌被告丙○○犯罪情狀尚堪憫恕及犯罪時所受之刺激，
      致未依刑法第五十九條減輕其刑及妥適量刑，乃至於量刑過重，尚有未洽，被
      告丙○○上訴意旨否認其有殺人之犯意，並以其行為係屬正當防衛為辯，檢察
      官上訴意旨指摘原審判決量刑過輕，雖均不足取，惟原判決既有可議，本院仍
      應予以撤銷改判。爰併審酌被告丙○○於本院審理中已經與被害人董坤雄之家
      屬達成和解，支付一百萬元賠償金，並獲得董坤雄之母己○○諒解，足見其犯
      罪後確有悔意等情狀，從輕量處有期徒刑五年，以勵自新。
  二被告丙○○被訴傷害部分：查本件起訴書雖於被告丙○○殺人犯行之後附帶記載
    ：「．．．（丙○○）再追至屋外砍傷丁○○之右前臂」等情，惟已經於部分記
    載下已經載明「傷害部分未據告訴」，依其前後文意對照以觀，檢察官顯然係因
    該部分犯行欠缺訴追要件（告訴）而未予起訴。且被告丙○○所犯前述傷害犯行
    與其臨時起意所犯殺人（董坤雄）罪間，並無事實上或法律上一罪之關係，該傷
    害犯行自非起訴效力所及，是被害人丁○○事後向檢察官補行提出告訴，檢察官
    即自應另行偵查起訴（此種情形與欠缺訴追要件之犯罪事實經檢察官提起公訴後
    ，因告訴人補行告訴而得視為補正之情形並不相同），乃檢察官誤以併案之方式
    送請原審併辦，原審不察，遽就被告丙○○前述傷害犯行為訴外判決，自有未當
    ，被告丙○○上訴意旨雖未指摘及此，惟原審此部分判決既有可議，本院仍應依
    法予以撤銷。
貳、上訴駁回部分（即被告乙○○、丁○○被訴傷害部分）：
  一引用原審判決所記載之證據及理由。
  二被告丁○○於案發當時與其他共犯基於傷害被告丙○○之犯意聯絡，持棍與被告
    丙○○鬥毆，已經原審判決詳為論述在卷，且共犯戊○○亦於本院調查時明確證
    稱：被告丁○○確實有參與打架等情屬實（見本院卷第一四八頁），被告丁○○
    上訴意旨否認其有傷害之犯意，顯不足取。又被告丙○○於本院受命法官調查時
    指稱：「因場面有點混亂，乙○○跟董坤雄有打我，丁○○是站在他們二人的後
    面，他有沒有打我不確定。」等語（見本院卷第七八頁），堪見被告丁○○所辯
    被告丙○○身上之傷勢係並非伊所造成一節，尚非無據，惟被告丁○○既與其他
    共犯一起參與鬥毆，其與其他共犯間有傷害被告丙○○之犯意聯絡極為明顯，是
    被告丙○○於鬥毆中身體所受之傷害即使並非被告丁○○直接造成，被告丁○○
    仍應負共犯之責，故被告丙○○前揭陳述於本案有關被告丁○○犯傷害罪部分之
    判斷不生影響。被告丁○○據此指摘原判決為不當，亦不足取。
  三又被告乙○○因與詹武勇間之糾紛，竟率同丁○○等人前往丙○○家中滋事，惡
    性不輕，原審量處被告乙○○有期徒刑八月、丁○○有期徒刑七月，尚屬允當，
    被告乙○○、丁○○上訴意旨指摘原判決量刑過重及檢察官上訴意旨指摘原判決
    量刑過輕，俱不足取。
  四按最高法院四九年度年台上字第二五○號判例所指二審法院認定上訴人犯罪之事
    實，與第一審所認定者不同，應將第一審判決撤銷改判，係指與有關犯罪構成要
    件之基本犯罪事實有所變更、擴大、或減縮而言，至若與基本犯罪事實無關之事
    項，二審判決縱有不同之記述，亦不發生事實認定不同之問題（最高法院七一年
    度台上字第二三六四號判決參照）。查本件一審判決於事實欄認定被告乙○○、
    丁○○、董坤雄及數名不詳姓名之成年男子基於傷害被告丙○○犯意之聯絡，共
    同與被告丙○○發生鬥毆，並未敘明該數名不詳姓名之男子之姓名，惟本院依據
    被害人即被告丙○○之指證及證人許麗娟、詹武勇於警訊及檢察官偵查時之證詞
    及庚○○、戊○○於本院調查時之陳述相互勾稽結果，庚○○（駕駛Ｕ７─九四
    ○二廂型車）、戊○○（乘坐被告丁○○所駕駛之ＷＶ─九三三七號自小客車與
    被告乙○○、董坤雄同時到場）即係一審判決所指被告乙○○等人具有傷害犯意
    聯絡之不詳姓名成年男子，爰依法予以補充認定，因本院此部分事實之認定與原
    審判決所認定被告乙○○、丁○○、董坤雄及其他不詳姓名成年男子共犯傷害罪
    之基本犯罪事實尚無二致，並無變更、擴大、或減縮之情形，依前揭說明，本院
    毋庸將此部分撤銷改判，爰依法就此部分為駁回被告乙○○、丁○○及檢察官上
    訴之判決。
  五末查被告乙○○、丁○○均未曾受有期徒刑以上刑之宣告，有被告全國前案紀錄
    表附卷可按。被告乙○○糾眾前往被告丙○○住處滋事，其惡性固然不輕，惟被
    告乙○○因此事件導致好友董坤雄遭被告丙○○殺害，自責甚深，事後盡力為董
    坤雄家屬善後，並提供金錢協助維持其家屬往後之生活，已經董坤雄之母己○○
    於本院調查時明確證述在卷（見本院卷第七十七頁），且有和解書一紙附卷可稽
    （見本院卷第○○頁），其於本院審理期間對其所犯錯誤甚表痛悔，衡情應非造
    作，另被告丁○○於本次事件中亦同遭被告丙○○砍傷（被告丙○○傷害被告丁○○部分之事實未經檢察官起訴，且雙方嗣後已經達成和解），渠等二人經此教
    訓後，應能自我警惕而無再犯之虞，本院認原審判決對渠等所宣告之徒刑以暫不
    執行為適當，爰併為緩刑之諭知，以勵自新。
據上論斷，應依刑事訴訟法第三百六十八條、第三百六十九條第一項前段、第三百七
十三條、第三百六十四條、第二百九十九條第一項前段，刑法第二百七十一條第一項
、第七十四條第一款，判決如主文。
本案經檢察官邱雲昌到庭執行職務。
中      華      民      國    九十二    年      八      月    十三    日
                                    審判長法官  謝  志  揚
                                          法官  陳  淑  媛
                                          法官  何  方  興
右正本證明與原本無異。
本件檢察官得上訴。
本件被告丙○○如不服本判決應於判決送達後十日內向本院提出上訴狀。其未敘述理
由者，並應於提出上訴狀後十日內向本院補提理由狀（須附繕本）。
本件被告乙○○、丁○○不得上訴。
                                        書記官  劉  妙  娘
中      華      民      國    九十二    年      八      月    十三      日


司法院資訊處製作；財團法人民間司法改革基金會備份。
